【裁判字號】    89,易,3231
【裁判日期】    900711
【裁判案由】    業務侵占
【裁判全文】
臺灣臺中地方法院刑事判決                        八十九年度易字第三二三一號
    公  訴  人  台灣台中地方法院檢察署檢察官
    被      告  乙○○
右列被告因業務侵占等案件，經檢察官提起公訴（八十九年度偵續字第七○號）暨移
送併辦（九十年度偵字第二四三七號），本院判決如左：
    主  文
乙○○連續意圖為自己不法之所有，而侵占對於業務上所持有之物，處有期徒刑捌月
。
    事  實
一、乙○○係設於台中市○○路○段一六九號「丙○○○股份有限公司」（下稱帝翔
    公司）之業務員，負責該公司汽車銷售及向客戶收取購車款項繳回公司等事宜，
    為從事業務之人，其竟基於意圖為自己不法所有之概括犯意，先於民國八十八年
    十月間某日，收受客戶鄭錫明所交付之購車訂金新台幣（下同）三十萬元後，未
    繳回帝翔公司，反變易持有之意為所有，而加以侵占入己；又賡續上開犯意，於
    八十九年二月間，收受帝翔公司客戶蔡奇樺所交付之購車尾款四萬元後，亦未繳
    回帝翔公司，而予侵占，並均供己清償債務使用。
二、案經帝翔公司訴由臺灣臺中地方法院檢察署檢察官偵查起訴，暨本院依職權告發
    後由臺灣臺中地方法院檢察署檢察官移送併辦前來。
    理  由
壹、有罪部分：
  一、訊之被告乙○○對右揭犯罪事實，於偵、審中坦承在卷，核與被害人帝翔公司
      所委任告訴代理人翁漢卿及證人鄭錫明於偵查中所指述情形相符，並有被告乙○○所簽交被害人帝翔公司及證人鄭錫明之面額各為四萬元、三十萬之本票影
      本二份在卷可證。被告乙○○所為上開自白，核與事實相符，本案事證明確，
      被告乙○○業務侵占犯行足以認定，應依法論科。
  二、核被告乙○○所為，係犯刑法第三百三十六條第二項之業務侵占罪。其先後二
      次犯行，時間緊接，手法相同，觸犯同一罪名，顯係基於概括犯意反覆為之，
      為連續犯，應依刑法第五十六條規定，論以一罪，並加重其刑。移送併辦所指
      被告乙○○業務侵占（鄭錫明所繳車款部分）犯行，雖未據起訴，惟與前揭起
      訴部分（蔡奇樺所繳車款部分），有連續犯之裁判上一罪關係，為起訴效力所
      及，本院自應併予審理。爰審酌被告乙○○犯罪動機、目的，在圖一己私利，
      其犯罪手段尚屬平和，所侵占之款項數額非少，犯罪所生危害非輕，惟犯後坦
      承犯行態度良好等一切情狀，量處如主文所示之刑。
貳、不另為無罪諭知部分：
  一、公訴意旨另以：被告乙○○前於「高達汽車股份有限公司」（下稱高達公司）
      任職業務員期間，負責推銷汽車及代收車款，亦為從事業務之人，竟基於意圖
      為自己不法所有之犯意，於民國八十八年三月十一日，至台北縣新店市○○路
      ○段七九巷八號二樓被害人甲○○住處推銷汽車，並收取吳女所交付之訂金廿
      萬元，復於八十八年四月十三日再向吳女收取四十萬元車款，嗣又再收取六萬
      元汽車保險費、稅費，總計向吳女收取六十六萬元，而將之侵占入己，因認被
      告乙○○另涉犯刑法第三百三十六條第二項之業務侵占罪嫌，且認與前揭有罪
      部分有連續犯之裁判上一罪關係等語。
  二、按刑法侵占罪之成立，係以侵占自己持有他人之物為要件，如原無持有關係，
      其持有乃因詐欺之結果，則根本無侵占之可言，自難以侵占罪論擬。次按，刑
      法上之詐欺罪與侵占罪，雖同屬侵害財產法益之犯罪，然侵占罪係以行為人先
      持有他人之物，嗣變易其原來之持有意思而為不法所有之意思，予以侵占為構
      成要件；而詐欺罪係以行為人原未持有他人之物，因意圖不法所有，施用詐術
      手段使人陷於錯誤而交付財物為構成要件。兩者在行為人犯罪過程中，何時起
      意犯罪及其犯罪之方法均有差異，其社會基本事實難謂具有同一性。檢察官如
      僅就詐欺事實提起公訴，原審審理結果既認為被告之行為不成立詐欺罪，自應
      就起訴之詐欺部分為無罪之判決；被告之行為如涉有侵占罪嫌，亦應由檢察官
      另行起訴，法院始得加以裁判。乃原審逕就未經起訴之侵占部分，自行認定事
      實加以裁判，並變更起訴法條，論處被告侵占罪刑，揆諸上開說明，自有未受
      請求之事項予以判決之違背法令（最高法院八十六年度台非字第三四三號判決
      參照）。
  三、訊之被告乙○○固坦承有自告訴人甲○○處取得部分款項之事實，惟堅詞否認
      有何侵占犯行，並辯稱：伊係基於借貸關係乃向告訴人甲○○取得部分款項，
      卷附「順益企業訂車契約書」純係供為借款之擔保，並非出售汽車予告訴人甲○○等語。經查：告訴人甲○○於八十八年三月十一日交付二十萬元予被告乙○○時，被告乙○○當時固係高達公司之業務員，惟依證人丁○○（即告訴人
      甲○○之女，同時為被告乙○○之女友）於本院審理中所證述：「當初吳（指
      被告乙○○）剛開始是要向我（指證人丁○○）借錢，但我沒有錢借他，剛好
      我媽媽（指告訴人甲○○）有買車的意思，吳就向我表示可先向我媽媽以買車
      為理由取得車款，交車時間往後延一些，他再籌錢還車款，如果半年後沒有辦
      法還錢，他答應要交一部車給我媽媽，所以我才帶他去找我媽媽，我媽媽自始
      都以為吳真的有賣車給他的意思，我是因為信賴吳答應我半年內會籌款還錢或
      交車，我才帶他回去找我媽媽的，因為吳是我男朋友，我才會這樣做」、「因
      為我知道吳實際上是要借錢，我怕吳到時候不還錢，為使我媽媽的債權獲得擔
      保，所以要求吳除訂車單外，另外還要開本票」（見本院九十年六月十三日審
      判筆錄）內容，另參諸被告乙○○係交付案外人順益企業名義之訂車契約書予
      告訴人甲○○，而非交付其所任職之高達公司之訂車單一節，及被告乙○○更
      曾應證人丁○○之要求而簽發本票予告訴人甲○○收執等情觀之，足見被告乙○○向告訴人甲○○收取上開款項時，主觀上並無出售汽車予告訴人甲○○之
      意。據此觀之，被告乙○○向告訴人甲○○收取上開款項，實係假售車為名，
      而行套取款項之實，核與侵占罪之侵占自己持有他人之物之構成要件尚屬有間
      ，揆諸前揭說明，自難遽以侵占罪責相繩，不能證明被告犯罪，本應為被告乙○○被訴侵占部分無罪之諭知，惟因公訴人認此部分與前揭有罪部分，有連續
      犯之裁判上一罪關係，爰不另為無罪之諭知。
  四、至被告乙○○假售車為名，而行套取款項之實，其上開行為，是否另涉犯詐欺
      取財罪嫌，因未據檢察官以詐欺罪起訴，且與所起訴之侵占罪間，其社會基本
      事實不同，本院自不得逕予變更法條而予以審理，此部分應由檢察官另行處理
      ，附此敘明。
參、移送併辦所指偽造有價證券部分應予退回：
  一、臺灣台中地方法院檢察署檢察官移送併辦意旨略以：被告乙○○於八十八年十
      一月一日，未經其母吳林慰同意或授權，而於其所簽發交付證人鄭錫明之本票
      （票號ＴＳ二二二五七四、面額三十萬元、發票日八十八年十一月一日）上，
      上偽造吳林慰之署押為共同發票人，因認被告乙○○涉犯偽造有價證券罪嫌，
      且認與前揭起訴部分有牽連犯之裁判上一罪關係而移送併辦前來。
  二、查被告乙○○前揭被訴業務侵占鄭錫明所繳車款部分犯行，固經本院判決有罪
      在案，另被告乙○○雖有偽造其母吳林慰之署押於本票上而為共同發票人之偽
      造有價證券犯嫌，惟移送併辦所指被告乙○○偽造有價證券犯嫌部分，被告乙○○前於偵查中自承：係因證人鄭錫明向其買車，其因將車款花光，嗣後無力
      償還，始簽發上開本票等語；據此，被告乙○○偽造有價證券行為之犯罪動機
      、目的或犯罪手段觀察，與前揭判決有罪之業務侵占犯行間，應係另起犯意而
      為，難認有何牽連犯之裁判上一罪關係，移送併辦所指被告乙○○偽造有價證
      券部分，復未經檢察官提起公訴，本院自不得併予審理，此部分應退回臺灣台
      中地方法院檢察署檢察官另行處理，併此敘明。
據上論斷，應依刑事訴訟法第二百九十九條第一項前段，刑法第五十六條、第三百三
十六條第二項，罰金罰鍰提高標準條例第一條前段，判決如主文。
中      華      民      國    九十      年      七      月    十一    日
                                臺灣臺中地方法院刑事第七庭
                                    法  官  林  宗  成
右正本證明與原本無異。
如不服本判決，應於送達後十日內向本院提出上訴狀（須附繕本），上訴於台灣高等
法院台中分院。
          書記官
中      華      民      國    九十      年      七      月     十二    日
附錄論罪科刑法條
刑法第三百三十六條
對於公務上或因公益所持有之物，犯前條第一項之罪者，處一年以上七年以下有期徒
刑，得併科五千元以下罰金。
對於業務上所持有之物，犯前條第一項之罪者，處六月以上五年以下有期徒刑，得併
科三千元以下罰金。
前二項之未遂犯罰之。


司法院資訊處製作；財團法人民間司法改革基金會備份。
